【裁判字號】    94,訴,867
【裁判日期】    950126
【裁判案由】    強盜等
【裁判全文】
臺灣板橋地方法院刑事判決               94年度訴字第867號
公  訴  人  臺灣板橋地方法院檢察署檢察官
被      告  乙○○
指定辯護人  本院公設辯護人丙○○
上列被告因強盜等案件，經檢察官提起公訴（94年度偵字第5158
號），本院判決如下：
    主  文
乙○○意圖為自己不法之所有，而搶奪他人之動產，處有期徒刑
拾壹月。
    事  實
一、乙○○有輕度智能障礙，並患有憂鬱症（尚未達於精神耗弱
    之程度），因失業需錢果腹，於民國94年3 月22日18時25分
    許，在台北縣三重市○○路○ 段162 巷55號永福公園內，見
    單身女子丁○○獨自前往公園內之廁所如廁，認有機可乘，
    竟萌生意圖為自己不法所有之犯意，尾隨其後，待丁○○如
    廁完畢欲走出廁所而與其面對面擦身而過之際，行走於丁○○左側之乙○○即乘丁○○不備之際，乃以右手揮向丁○○
    之後頸部，由後向前欲將丁○○推倒，因當時天空下著毛毛
    雨，地面溼滑，穿著高跟鞋之丁○○乃站立不穩向前俯跌於
    地；乙○○推倒丁○○後，即強行抓住丁○○揹於左肩之側
    背大皮包欲行搶奪，丁○○則以右手抓住其前開大皮包之帶
    子不放，而奮力與乙○○拉扯；乙○○見狀後為謀搶得該大
    皮包，乃另基於傷害之犯意，以手毆擊丁○○之右手臂，欲
    使其放手，致使丁○○受有右手臂紅腫之傷害。而因前開大
    皮包之拉鍊並未緊閉，拉扯中該大皮包內之物品散落一地，
    乙○○見大皮包內有一個小皮包（內含現金新台幣（下同）
    8,900 百元、國民身分證、駕照、健保卡、第一銀行金融卡
    、大眾銀行金融卡、郵局金融卡各一張）掉落於地，乃放開
    大皮包搶起小皮包得逞後即行逃逸，丁○○因跌倒在地未及
    追趕。嗣經丁○○告知同往永福公園之朋友甲○○後，甲○○即行報警並自行騎乘機車前往追捕，而於同日18時30分許
    ，在離上址不遠處之台北縣三重市○○○街30號前，為警及
    甲○○共同捕獲乙○○，並自其身上扣得其搶得丁○○前開
    小皮包（內含前開財物）一個。
二、案經丁○○訴由臺北縣政府警察局三重分局報請臺灣板橋地
    方法院檢察署檢察官偵查起訴。
    理  由
一、訊據被告乙○○就上揭搶奪告訴人丁○○之事實坦承不諱，
    且核與下列事證相符：
    (一)證人即告訴人丁○○於本院審理中證稱：我於94年3 月22
      日下午6 時25分許，在台北縣三重市○○路○ 段162 巷55
      號永福公園內，和朋友約五、六個人在公園內的一棵大榕
      樹下的椅子上聊天，附近有個籃球場；當時我想要上洗手
      間，上完洗手間要回來途中，經過籃球場後，被告乙○○
      與我面對面擦身而過，被告走在我左邊，突然揮動右手打
      我的後頸部，將我從後向前拉倒於地；那天有下著毛毛雨
      ，地面有點滑，而且我穿高跟鞋，所以站不穩就俯跌在地
      ；當時我的左肩背著壹個側背大皮包，被告用手拉要搶我
      的大皮包，我一直緊緊抓著大皮包的帶子不放，被告為了
      要搶走我的大皮包，就一直用手搥我的右手，要我放開，
      我的右手因此受有瘀傷；而當時大皮包沒有拉拉鍊，裡面
      的東西就在拉扯中掉出來，其中有一個小皮包掉在地上，
      被告就放開大皮包，撿起掉在地上的小皮包就跑掉了。後
      來我跑回去原來聊天的地方，跟我朋友甲○○說我的小皮
      包被搶，甲○○就跟他三、四個朋友騎機車去找，也有報
      警，警察後來有到現場處理等語（見本院卷第142-146 、
      148 頁）。
    (二)證人甲○○於本院審理中證稱：我知道94年3 月22日丁○○在台北縣三重市○○路○ 段162 巷55號永福公園內被搶
      的事，因為當時我與丁○○的男朋友一起在公園內的籃球
      場聊天；丁○○說要她去公園內的公廁上廁所，後來就跑
      到籃球場內跟我哭著說她被人家搶劫，而且對方長的瘦瘦
      矮矮，騎壹台白色50cc的機車，往三重市○○○街28號方
      向騎過去。下竹圍街28號後面就是三重市○○路○ 段136
      巷，當時有警察從136 巷那邊騎過來，我就跟警察說前面
      有人是行搶的人，警察就開車上前，我也從後方追過去，
      在下竹圍街30號前面將被告逮捕；當時丁○○說小皮包被
      搶，她說被告搶的時候是搶大皮包，結果小皮包掉下來，
      裡面都是錢，被被告搶走；但我本人沒有看到丁○○被搶
      的情形等語（見本院卷第121 、122 頁）。
    (三)此外，並有臺北縣政府警察局三重分局扣押筆錄、扣押物
      品目錄表、贓物認領保管單各一紙、照片八幀附卷可按（
      見偵查卷第15-23 頁）。
    (四)至被告乙○○雖否認其本人於搶奪告訴人丁○○過程中有
      毆打告訴人丁○○之右手云云，惟此部分犯罪事實業據告
      訴人指證明確如前，並有告訴人右手受瘀傷之照片一紙附
      卷可按（見偵查卷第23頁上方照片），足見被告前揭所辯
      不實，應以告訴人所為上開證述為實在。
    (五)綜上調查，本件事證明確，被告犯行堪予認定。
二、核被告乙○○意圖為自己不法之所有，搶奪他人之動產，並
    為搶得財物在搶奪過程中，另行起意毆打告訴人之右手，所
    為應係犯刑法第325 條第1 項之搶奪罪，及同法第277 條第
    1 項之傷害罪。公訴意旨漏未斟酌此點，認被告所為係犯同
    法第328 條第1 項之強盜罪（起訴書原載被告所犯係刑法第
    329 條準強盜罪，蒞庭檢察官於論告時更正為同法第328 條
    第1 項之強盜罪），尚有未洽，惟其基本事實同一，本院自
    應予審理，並變更其起訴法條。又本件被告以傷害之手段行
    搶告訴人，其所犯上開搶奪、傷害二罪，有方法、目的之牽
    連關係，應從一較重之搶奪罪處斷。爰審酌被告乙○○於夜
    間在公開場所之公園內對單身女子行搶，所為嚴重危害社會
    治安及人身、財產安全，極可能使被害人心理產生不易平復
    之恐懼，犯罪手段惡劣，所生危害非輕；惟考量被告係一輕
    度智能障礙之人，其精神狀態雖未達於心神喪失或精神耗弱
    之程度，但其情緒狀態確實異於常人，處於中度以上病理性
    的重鬱狀態（major depressive disorder）， 該情緒狀態
    確實導致被告陷於生活危機，影響其社會生活功能，導致現
    實生活財務危機，促成本件搶奪犯罪動機與行為，此有財團
    法人長庚紀念醫院林口分院精神鑑定報告書一份附卷可按（
    見本院卷第54 -57頁），可見被告應係因其精神疾病致生活
    困難，需錢果腹始為本件犯行，與一般身心強健猶遊手好閒
    、搶奪財物之情形不同，其可責性應屬較低，茲綜合考量上
    開一切情狀，量處如主文所示之刑，以資懲儆。
三、至本件蒞庭公訴人雖以：依證人即被害人丁○○之證詞，本
    件被告乙○○係以強暴的手段，毆打被害人丁○○，使被害
    人倒地，陷於不能抗拒，而強取被害人之小皮包得逞，應依
    刑法第328 條第1 項強盜罪論處，並具體求處有期徒刑七年
    ；至起訴書記載被告係為防護贓物當場施強暴，而認其所為
    係犯刑法第329 條部分，均應予更正云云。惟查：
    (一)按強盜罪之構成，以其所實施之強暴、脅迫，已達於使人
      不能抗拒之程度為必要，倘其取物手段雖屬不法，而尚未
      使人至於不能抗拒者，縱觸犯他種罪名，尚難以強盜論擬
      ，最高法院29年上字第3006號著有判例可資參照。
    (二)本件被告乙○○搶奪告訴人丁○○大皮包時，係將告訴人
      推倒在地，告訴人則拉住其大皮包之帶子不放，與被告拉
      扯，被告乃毆打告訴人之右手，告訴人仍不鬆手，嗣因告
      訴人前開大皮包之拉鏈未拉上，原置放其中之小皮包於拉
      扯過程中掉落於地，被告乃拾起該小皮包迅速逃逸等情，
      業據證人即告訴人丁○○證述明確，已如前述。況於本院
      95 年1月5 日下午審理期日中，公訴人詰問證人丁○○：
      「當初你（丁○○）在警詢中說被告打你，你無法抗拒皮
      包才被被告搶走，所言是否實在？」；證人丁○○答：「
      實在。我就是極力保護，還是無法保護我的小皮包，因為
      我被被告打，人跌倒，沒辦法追。被告搶了小皮包就跑掉
      了。」等語（見本院卷第143 頁）；是依證人丁○○前揭
      證言以觀，被告行搶告訴人大皮包之際，告訴人尚能與被
      告極力拉扯；嗣該大皮包內之小皮包掉落於地後，被告撿
      起地上小皮包逃逸時，告訴人尚欲追趕被告，僅係因其當
      時跌倒在地，「沒辦法追」而已。由此可見告訴人丁○○
      遭被告行搶當時，係猝然遇襲不及防備，始遭被告搶奪得
      逞，核該情狀，殊難認告訴人當時有何陷於「不能抗拒」
      之情形，從而，本件被告自難以刑法第328 條第1 項強盜
      罪之罪責相繩。
    (三)此外，被告係於搶奪告訴人大皮包之過程中毆打告訴人之
      右手成傷，待被告嗣後撿起掉落於地上之小皮包後，即立
      刻逃跑等事實，業已認定如前。是本件被告係於行搶過程
      中有強暴之行為；並非於搶得財物後，為防護贓物而當場
      施強暴於告訴人，是核其所為亦不能構成原起訴書所載刑
      法第329 條準強盜罪之犯嫌。
    (四)綜上所述，本件被告所為並不構成刑法第328 條第1 項之
      強盜罪及同法第329 條之準強盜罪；從而，蒞庭公訴人於
      論告時具體求處被告有期徒刑七年，即失其所據，均附此
      敘明。
據上論斷，應依刑事訴訟法第299 條第1 項前段、第300 條，刑
法第325 條第1 項、第277條第1項、第55條，判決如主文。
本案經檢察官林俊儀到庭執行職務。
中    華    民    國    95    年    1     月    26    日
                  刑事第五庭審判長法  官  陳坤地
                                  法  官  李麗珠
                                  法  官  許映鈞
以上正本證明與原本無異。
如不服本判決，應於送達後10日內向本院提出上訴狀（須附繕本
）。
                                  書記官  呂苗澂
中    華    民    國    95    年    1     月    26    日
附錄本案論罪科刑法條全文：
刑法第325條第1項：意圖為自己或第三人不法之所有，而搶奪他
人之動產者，處6月以上、5年以下有期徒刑。


司法院資訊處製作；財團法人民間司法改革基金會備份。
